【裁判字號】    98,簡上,247
【裁判日期】    980909
【裁判案由】    給付票款
【裁判全文】
臺灣臺北地方法院民事判決             98年度簡上字第247號
上  訴  人  甲○○
訴訟代理人  劉祥墩律師
複 代理 人  姚宗樸律師
被  上訴人  丙○○(即陳吳碧霞之承受訴訟人)
            丁○○(即陳吳碧霞之承受訴訟人)
            乙○○(即陳吳碧霞之承受訴訟人)
共      同
訴訟代理人  易定芳律師
上列當事人間給付票款事件，本院於中華民國98年8月13日言詞
辯論終結，判決如下：
    主  文
原判決關於駁回上訴人後開第二項之訴部分，及訴訟費用負擔之
裁判廢棄。
上開廢棄部分，被上訴人應與陳國照連帶給付上訴人新臺幣壹仟
壹佰壹拾陸萬元，及自如附表所示各到期日起至清償日止，按週
年利率百分之六計算之利息。
第一審及第二審訴訟費用，由陳國照與被上訴人連帶負擔。
本判決所命給付得假執行。但被上訴人如以新臺幣壹仟壹佰壹拾
陸萬元為上訴人預供擔保，得免為假執行。
    事實及理由
一、上訴人起訴主張：
  (一)訴外人蔡志祥向其借款累計約新臺幣（下同）1,300萬元，
    蔡志祥為清償借款而交付一審被告陳國照所簽發之本票3紙
    （發票日：民國96年5月10日、96年5月23日、96年5月23日
    ；到期日：96年5月20日、96年6月2日、96年6月2日；金額
    ：116萬元、500萬元、500萬元。）（下稱系爭本票）予上
    訴人，系爭本票並經陳吳碧霞背書。詎屆期經提示未獲付款
    ，爰依票據法第124條準用同法第96條規定，請求陳吳碧霞
    之訴訟承受人即被上訴人丙○○、陳麗文、乙○○給付1,
    116 萬元，及其中116萬元自96年5月20日起、500萬元自96
    年6月2日起、500萬元自96年6月2日起，均至清償日止，按
    年息6％計算之利息等語。
  (二)對被上訴人抗辯之陳述：
    按票據行為為不要因行為，即不以給付之原因為要素而得成
    立之行為，凡簽名於票據之人，不問其原因如何，均須依票
    上所載文義負責，除執票人取得票據係出於惡意成詐欺者外
    ，發票人不得以自己與執票人前手所存抗辯之理由，對抗執
    票人；再按支票乃文義證券及無因證券，證券上之權利義務
    悉依證券上所載文句而決定其效力，從而支票上權利，依支
    票文義而發生，與其基礎之原因關係各自獨立，支票上權利
    之行使不以其原因關係存在為前提，故其原因關係不存在或
    無效時，執票人仍得依支票文義行使其權利，是若陳吳碧霞
    之蓋印為真正，即應依法負系爭本票之票據背書人責任。
二、被上訴人則以：
    陳吳碧霞並不認識上訴人甲○○、蔡志祥，就陳國照為何簽
    發系爭本票亦不知情，是系爭本票背面陳吳碧霞字樣之印文
    應係遭偽刻印章所偽蓋，又系爭本票之面額總計1,116萬元
    不可謂不大，發票人陳國照簽發系爭本票時，除親書姓名並
    捺指印，不可謂不慎重，惟於系爭本票背面僅見陳吳碧霞之
    蓋章，是與一般經驗常情有違。且系爭本票係上訴人與陳國
    照間賭債所生，其間並未有金錢之交付，況賭債非債，上訴
    人與陳國照間應無債務存在。而上訴人係受讓取得系爭本票
    ，依票據法第14條規定，上訴人不得享有系爭本票權利。
三、本件經原審判決陳國照應給付上訴人1,116萬元，及其中116
    萬元自96年5月20日起、500萬元自96年6月2日起、500萬元
    自96年6月2日起，均至清償日止，按年息6%計算之利息，而
    為上訴人部分敗訴之判決，上訴人聲明不服，提起上訴，並
    聲明：(一)原判決不利於上訴人部分廢棄。(二)上開廢棄部分，
    被上訴人應與陳國照連帶給付上訴人1,116萬元，及自到期
    日起至清償日止，按週年利率6％計算之利息。被上訴人等
    則答辯聲明：駁回上訴。
四、上訴人主張其持有蔡志祥交付，由陳國照所簽發，發票日：
    96年5月10日、96年5月23日、96年5月23日，到期日：96 年
    5月20日、96年6月2日、96年6月2日，金額：116萬元、500
    萬元、500萬元，背面蓋有陳吳碧霞印文之本票3紙，該等本
    票屆期經提示未獲付款，已據其提出本票影本3紙為證（原
    審卷第4至6頁），且為被上訴人所不爭，上訴人此部分主張
    ，應堪信為真實。
五、上訴人主張陳吳碧霞於系爭本票背書，應負票據背書人之給
    付責任等語，為被上訴人所否認，並以前詞置辯，是本件所
    應審究者為：(一)系爭本票背面陳吳碧霞之印章是否為真正？
    (二)上訴人是否惡意或有重大過失，或以不相當對價取得系爭
    本票？茲論述如下：
  (一)系爭本票背面陳吳碧霞之印章是否為真正？
  1.按支票為無因證券，僅就支票作成前之債務關係，無庸證明
    其原因而已。至該支票本身是否真實，即是否為發票人所作
    成，即應由支票債權人負證明之責，此觀民事訴訟法第277
    條規定之法理至明（最高法院50年台上字第1659號判例參照
    ）。被上訴人抗辯系爭本票背書印章為真正，揆諸前開最高
    法院意旨，上訴人自應就該印章之真正負舉證之責。
  2.查證人蔡志祥即交付系爭本票予上訴人之前手於原審97年2
    月27日審理時到庭證稱：「（請問證人從事何工作？）之前
    在送貨，目前沒有工作」、「我認識陳國照是在參加南部同
    鄉的飯局上，經黃淑真介紹的」、「陳國照在96年5月份跟
    我借了1116萬元」、「錢我是向我朋友甲○○借給陳國照的
    ，因為陳國照說他需要資金」、「陳國照說他需要資金，他
    先向我借一百多萬，我不知道陳國照做什麼工作，但是他母
    親說要拿房子擔保及背書，我是拿現金借給他的，現金是我
    向原告甲○○調的，他純粹朋友間幫助，所以沒有簽借據。
    陳國照持支票、本票共借了二十幾次，時間大概從去年的1
    月到5月間借的，每次詳細的金額我不記得了，所有借給陳
    的錢都是向甲○○調的，沒有我自己的錢。」、「有看過這
    3 張本票，是陳國照向我借錢時，他給我的本票，借錢時沒
    有簽發借據，是在他家房內交付的，每次本票交付時陳國照
    已簽好，因為金額大，所以我要他母親背書，我有看著陳吳
    碧霞親自蓋印章，二十幾次都如此，也都有交付本票，借款
    都是拿現金，那些現金都是甲○○借給我的。」、「陳國照
    向我借錢時，說沒有支票，要簽本票，我覺得沒有保障，陳
    國照請我去他家，說要以母親的房子為擔保，且我後來有去
    地政查房子的資料，陳吳碧霞說房子價值約2、3千萬，並表
    示她會負責，但是房子並沒有抵押給我，陳國照有蓋手印，
    但是陳吳碧霞只有蓋章，我有親眼看到陳吳碧霞蓋章，才收
    本票。」、「他是拿別人的客票陸陸續續來還錢，總共還了
    多少，利息付了多少不記得了」、「我跟原告說我朋友有需
    要用錢，總共向甲○○借了約2、30次，之後再以陳國照還
    我的票還給甲○○，甲○○沒有跟我拿利息。」、「（請問
    證人借錢給陳國照是為了賺取利息？）是的，利息約定以月
    息2分利計算，陳國照都是收了現金後，即從借款現金交付
    利息。」、「（那系爭本票金額如何來的？）是之前陳國照
    向我借的，有些票退票而累積的」等語；張敏杰即被上訴人
    之鄰居於原審98年1月19日亦到庭證述：「（提示起訴狀證
    物一與證人請問證人有無看過此三張票據？）伍佰萬的二張
    本票有看過，另外一張沒有看過」、「（看過的票是什麼時
    間地點看過的？）在被告陳國照他家，在96年5月，是蔡志
    祥找我去的，說陳國照要借錢，找我去的，我跟蔡志祥說要
    借錢給陳國照要他的母親答應，因為陳國照本身沒有錢。我
    與蔡志祥是普通朋友，認識4、5年，我與蔡志祥去陳國照家
    ，看到蔡志祥拿大約150萬元左右借給陳國照，在陳國照房
    間給的，後來陳吳碧霞簽了500萬的本票。」、「（為何只
    拿了150幾萬，卻簽了500萬的本票？）我不知道，我只看到
    陳吳碧霞簽名蓋章拿給蔡志祥，本票上面的金額我不知道誰
    寫的，我只看到陳吳碧霞拿出來，蔡志祥有要求陳吳碧霞簽
    名，他說我又不是犯人不要簽名只有蓋章，我有看到陳吳碧
    霞蓋章。」、「（請問本票上的手印是誰的？）我不知道，
    我只有看到陳吳碧霞蓋章，其他本票的字、上面的手印是誰
    的，還有字誰寫的，我都不清楚。」等語，衡以關於陳吳碧
    霞是否於系爭本票背書一事，證人張敏杰僅證實陳吳碧霞於
    系爭二張500萬元本票背書，並未籠統概稱系爭本票三紙均
    經陳吳碧霞背書；另參以證人張敏杰與陳國照為30餘年之鄰
    居，並無夙怨，應無故意使其母陳吳碧霞負擔債務之可能；
    且其於原審中亦經具結以擔保其證詞之真實，衡情其應無甘
    冒刑事偽證罪之風險而為不利被上訴人之陳述，是其於原審
    所為之證言應為可採。又觀諸系爭500萬元本票背書之印文
    核與系爭116萬元本票背面之陳吳碧霞印文相符，綜此，堪
    認上訴人主張其持有之系爭本票係蔡志祥所交付，蔡志祥取
    得系爭本票則因陳吳碧霞之子陳國照向其借款，陳吳碧霞同
    意背書予以擔保，系爭本票背面陳吳碧霞之印文係陳吳碧霞
    親自鈐蓋等語，尚非虛妄，堪以採信。
  2.至被上訴人抗辯：系爭本票金額不可謂不大，發票人陳國照
    簽發系爭本票時，除親書姓名外，並捺指印，不可謂不慎重
    ，陳吳碧霞如有背書之行為，上訴人豈有不令其簽名，或捺
    指印，或鈐蓋印鑑章之理云云。惟查：背書，由背書人在票
    據之背面或其黏單簽名為之，票據法第124條準用同法第31
    條定有明文。此項簽名，依民法第3條規定，非不得以蓋章
    代之，而我國人民習以印章代替簽名，陳吳碧霞未於系爭本
    票簽名而以蓋章代之，本屬情理之常，尚難僅以其未親書姓
    名，即遽論其未為背書之行為。況陳吳碧霞未親書姓名於系
    爭本票，係因陳吳碧霞表明其並非犯人，故不願簽名於其上
    ，業據證人蔡志祥、張敏杰於原審審理中證述稽詳，是被上
    訴人上開抗辯，尚屬無據，要難採信。
  3.被上訴人另以上訴人未能提出伊借錢予蔡志祥之資金來源相
    關證明，抗辯蔡志祥所為之證言非屬真實。惟查被上訴人所
    為之抗辯係屬原因關係之抗辯，此與陳國照是否簽發系爭本
    票、陳吳碧霞是否於系爭本票背書，係屬二事，亦即被上訴
    人所為抗辯縱若屬實，僅生系爭本票債權是否存在之問題，
    非當然得推論陳國照、陳吳碧霞未為發票、背書行為，被上
    訴人以上開事由抗辯蔡志祥所為證言非屬真實，並據以推論
    陳吳碧霞未為背書之行為，尚不足取。
  (二)上訴人是否惡意或有重大過失，或以不相當對價取得系爭本
    票？
  1.按票據行為，為不要因行為，執票人不負證明關於給付原因
    之責任，如票據債務人主張執票人執有票據出於惡意，或有
    重大過失，或無對價，或以不相當之對價取得者，則應由該
    債務人負舉證之責。次按票據法第14條第2項所謂不得享有
    優於其前手之權利，固指前手之權利如有瑕疵，該取得人即
    應繼受其瑕疵，人的抗辯並不中斷，如前手無權利時，取得
    人即不能取得權利而言，惟該前手權利瑕疵或無權利之抗辯
    事由，仍應由票據債務人負證明之責（最高法院64年臺上字
    第1540號、48年臺上字第101號及89年臺上字第1313號判例
    意旨參照）。本件被上訴人就上訴人執有系爭本票出於惡意
    ，或有重大過失，或無對價，或以不相當之對價取得乙節，
    並未舉證以實其說，是其空言陳國照係因積欠賭債而簽發系
    爭本票，而為票據法第14條規定之抗辯，尚非可採。
  2.況按票據法第14條第1項所謂以惡意取得票據者，不得享有
    票據上之權利，係指從無權處分人之手，受讓票據，於受讓
    當時有惡意之情形（最高法院67年臺上字第1862號判例意旨
    參照）。本件系爭本票背面陳吳碧霞之印文為真正，蔡志祥
    於取得系爭本票後，將系爭本票交付轉讓予上訴人，業如上
    述，是上訴人即係自有處分權之人受讓系爭本票，上訴人自
    非以惡意取得系爭本票，是被上訴人以上訴人惡意取得系爭
    本票抗辯上訴人不得享有票據上之權利，自不足採。
六、綜上所述，系爭本票背面陳吳碧霞之印文為真正，被上訴人
    依票據法第14條規定所為之抗辯均非可採。按發票人承兌人
    背書人及其他票據債務人，對於執票人連帶負責。再按執票
    人向本票債務人行使追索權時，得請求自到期日起之利息，
    如無約定利率者，依年利六釐計算之利息。票據法第96條、
    第97條第1項分別定有明文。從而，上訴人依票據關係請求
    被上訴人應與發票人陳國照連帶給付上訴人1,116萬元，及
    其中116萬元自96年5月20日起、500萬元自96年6月2日起、5
    00萬元自96年6月2日起，均至清償日止，按年息6%計算之利
    息，為有理由，應予准許。原審僅命陳國照負發票人責任，
    而駁回上訴人其餘之訴，自有未恰。上訴意旨就此部分指摘
    原判決不當，求予廢棄改判，為有理由。爰由本院將原判決
    此部分予以廢棄，改判如主文第二項所示。又，本件係命清
    償票據上債務之判決，依民事訴訟法第389條第1項第4款規
    定，應依職權宣告假執行，爰依職權宣告之，並依同法第39
    2條第2項規定，依職權宣告被上訴人如預供擔保，得免為假
    執行。
七、本件事證已臻明確，兩造其餘攻擊防禦方法及所提證據經本
    院審酌後，認與本件判決結果不生影響，爰不另一一論述，
    附此敘明。
八、訴訟費用負擔之依據：民事訴訟法第85條第2項。
中    華    民    國    98    年    9     月    9    日
                  民事第二庭    審判長法  官  朱漢寶
                                      法  官  陳秀貞
                                      法  官  陳雯珊
以上正本係照原本作成。
本件當事人須以本判決適用法律顯有錯誤為上訴理由時，始得於
本判決送達後二十日內向本院提出上訴狀，如已於本判決宣示後
送達前提起上訴者，應於判決送達後十日內補具上訴理由（均按
他造當事人之人數附繕本），並經本院許可後方得上訴最高法院
。
中    華    民    國    98    年    9     月    9    日
                                      書記官  陳彥樺
附表：
┌──┬───────┬───────┬──────┬───────┬──────┐
│編號│ 發   票   人 │ 背  書    人 │ 發  票  日 │票  面  金  額│到  期  日  │
│    │              │              │            │（新臺幣）    │            │
├──┼───────┼───────┼──────┼───────┼──────┤
│１  │ 陳國照       │ 陳吳碧霞     │96年5月10日 │  1,160,000元 │96年5月20日 │
├──┼───────┼───────┼──────┼───────┼──────┤
│２  │ 同  上       │ 同  上       │ 96年5月23日│  5,000,000元 │96年6月2日  │
├──┼───────┼───────┼──────┼───────┼──────┤
│３  │ 同  上       │ 同  上       │ 96年5月23日│  5,000,000元 │96年6月2日  │
└──┴───────┴───────┴──────┴───────┴──────┘


司法院資訊處製作；財團法人民間司法改革基金會備份。
